【裁判字號】    92,重訴,85
【裁判日期】    950324
【裁判案由】    損害賠償
【裁判全文】
臺灣新竹地方法院民事判決              92年度重訴字第85號
原      告  戊○○
訴訟代理人  丙○○
            丁○○
被      告  甲○○
訴訟代理人  康英彬律師
複  代理人  史天祥
被      告  乙○○
上列當事人間請求損害賠償事件，本院於民國95年3月8日辯論
終結，判決如下：
    主  文
被告甲○○應給付原告新台幣佰拾萬柒仟貳佰元，及自民
國九十二年五月十六日起至清償日止按週年利率百分之五計算之
利息。
原告其餘之訴駁回。
訴訟費用由被告甲○○負擔二分之一；餘由原告負擔。
本判決第一項於原告以新台幣壹佰壹拾貳萬元為被告甲○○預供
擔保後，得假執行。但被告甲○○以新台幣佰拾萬柒仟貳
佰元為原告預供擔保，得免為假執行。
原告其餘假執行之聲請駁回。
    事 實 及 理 由
一程序方面：
(一)本件被告乙○○經合法通知，未於最後言詞辯論期日到場，核
  無民事訴訟法第386條各款所列情形，爰依原告聲請，由其一
  造辯論而為判決。
(二)原告起訴原聲明：被告等應給付原告新台幣（下同）7,171,20
  0元，及自民國91年12月31日起至清償日止，按週年利率百分5
  計算之利息；嗣於本院審理時減縮聲明為：被告甲○○應給付
  原告6,738,336元；被告乙○○應給付原告6,738,336元，其中
  5,218,171元範圍內，於被告甲○○不足額賠償時，負擔其不
  足額賠償應給付原告之金額；上開被告等損害賠償應給付原告
  之金額，應自知悉損害日之91年12月31日起至清償日止，按週
  年利率百分5計算之利息等情，核與民事訴訟法第255條第1項
  第3款之規定相符，縱被告不同意，亦得為之。
二原告主張：
(一)被告甲○○於76年12月12日與原告受委任代理全體共有人簽訂
  土地買賣契約書，由原告將坐落新竹縣芎林鄉○○○段（下稱
  鹿寮坑段）96-11地號土地出售予被告甲○○，惟因前開地號
  之土地上原告已興建祖宅並居住其內（門牌號碼：新竹縣芎林
  鄉華龍村鹿寮坑176、176之1號，下稱系爭房屋），故原告與
  被告甲○○乃特別註明出售土地的範圍係扣除系爭房屋坐落土
  地面積約300坪以外的部分，換言之，上開買賣並不包括系爭
  房屋坐落基地面積之土地。
(二)次查，原告與被告甲○○簽訂系爭買賣契約時，礙於當時農地
  不得分割的法令限制，因此，雖然前開房屋坐落的基地並不在
  系爭買賣契約書出售的範圍內，惟為便於辦理移轉登記，原告
  與被告甲○○乃約定先將鹿寮坑段96-11地號土地連同系爭房
  屋坐落之土地全部登記於被告甲○○名下，嗣得為分割時，被
  告甲○○再依約將系爭房屋坐落之土地移轉登記返還予原告及
  其他共有人，然自79年2月5日被告甲○○完成鹿寮坑段96-11
  地號土地之移轉登記後，並未依約將系爭房屋坐落之土地自鹿
  寮坑段96-11地號土地中分割出來，故也並未移轉返還系爭房
  屋坐落之土地予原告及其他共有人，被告甲○○反將鹿寮坑段
  96-11地號土地與另行購買之同地段96-10及同地段96-2地號辦
  理合併，再陸續分割出其他多筆土地，而其中僅鹿寮坑段
  96-28及鹿寮坑段96-30地號土地是屬系爭房屋坐落之土地部分
  ，其餘則仍保留在鹿寮坑段96-10地號土地內，並未分割。
(三)被告甲○○又於84年3月15日將自鹿寮坑段96-10地號分割出包
  含有系爭房屋坐落之土地之鹿寮坑段96-26地號土地，高價出
  售予被告乙○○，而並未移轉返還系爭房屋坐落之土地予原告
  ，雙方並於契約中第17條約定：本約96-26地號土地上現蓋有
  之田建物部分（即分割後現鹿寮坑段96-54、96-55及96-56地
  號）不在本買賣‧‧‧無條件過戶給建物所有權人。惟被告乙○○取得包含系爭房屋坐落之土地在內的全部土地後，亦未辦
  理分割，旋即於86年間轉手出售予其妻陳秋意所經營之源意企
  業股份有限公司（下稱源意公司），而源意公司並設定最高限
  額2億元之抵押權予台灣中小企業銀行。
(四)原告與共有人即系爭房屋所有權人鍾利明、鍾黃桂香等遂向新
  竹縣芎林鄉調解委員會聲請與被告甲○○、被告乙○○及源意
  公司調解，源意公司始于87年5月26日將系爭房屋坐落之土地
  分割出來，即現在地號鹿寮坑段96-54、96-55及96-56等三筆
  地號土地。
(五)雖系爭土地已經分割出來，但被告等仍未將該三筆土地登記返
  還與原告，期間原告迭請被告等依約將系爭土地返還，惟被告
  或藉詞搪塞，或置之不理。原告遂與系爭土地之所有共有人於
  91年6月27日提起返還土地之訴，並於91年12月31日判決，已
  無法返還房屋坐落之基地即鹿寮坑段96-54、96-55及96-56 地
  號土地亦給付不能，無法回復原狀，原告因而受損害，被告甲○○因未盡善良管理人義務致使原告受損害，另被告乙○○亦
  自知其自始未取得該土地的所有權，亦未盡善良管理人之責任
  ，不論其故意或過失致他人受有損害，其應共同負損害賠償責
  任。
(六)查被告甲○○依土地買賣契約有返還土地之義務，惟因可歸責
  於被告甲○○之事由致給付不能，致原告受有損害，原告援依
  民法第226條之規定，請求被告甲○○負損害賠償。又被告乙○○於其與被告甲○○之買賣契約上，亦載明就原告之房屋坐
  落基地不在買賣範圍，而被告甲○○其怠於行使權利，原告依
  民法第242條之規定，為保全被告甲○○應負損害賠償之金額
  ，於無法足額受償時，就被告不足之金額負損害賠償。
(七)原告與被告甲○○之契約約定應返還土地為300坪，其中原告
  已於91年度訴字第482號民事判決取回寮坑段96-28、96-30地
  號土地，扣除已取回的二筆土地面積（共約16.34坪），被告
  甲○○應負損害賠償金額為6,738,336元，上開金額係按土地
  坪數乘以每坪之價金，其中每坪之鑑定價格係以本院91年度執
  武字第2136號查封房屋價格鑑定書內之土地現值估價，每坪單
  價為23,760元。
(八)另被告乙○○於本院92年6月9日言詞辯論期日時稱：其與被告
  甲○○之買賣契約，雙方約定219.62坪不在買賣範圍，亦未給
  付價款等語，苟其言屬實，則被告彭慶隆對於現在祖厝土地返
  還不能之事實於被告甲○○不足額損害賠償時，以219.6坪為
  計算基準之範圍內，就被告甲○○賠償不足額之金額對原告負
  損害賠償之責任。
(九)基上所述，爰聲明：1.被告甲○○應給付原告6,738,336元；
  被告乙○○應給付原告6,738,336元，其中5,218,171元範圍內
  ，於被告甲○○不足額賠償時，負擔其不足額賠償應給付原告
  之金額；上開被告等損害賠償應給付原告之金額，應自知悉損
  害日之91年12月31日起至清償日止，按週年利率百分5計算之
  利息。2.願供擔保請准宣告假執行。
三被告方面：
(一)被告甲○○抗辯：
1.按各共有人對於第三人，得就共有物之全部為本於所有權之請
  求。但回復共有物之請求，僅得為共有人全體之利益為之，民
  法第821條第1項定有明文。又民事訴訟法第56條第1項所稱訴
  訟標的，對於共同訴訟之各人必須合一確定者，係指固有必要
  共同訴訟與類似必要共同訴訟而言。依法律之規定必須數人一
  同起訴或數人一同被訴，當事人之適格始無欠缺者，謂之固有
  必要共同訴訟。數人在法律上各有獨立實施訴訟之權能，而其
  中一人起訴或一人被訴時，所受之本案判決依法律之規定對於
  他人亦有效力者，如該他人為共同訴訟人，即為類似必要共同
  訴訟，此最高法院著有28年上字第2199號判例可稽。惟查本件
  訟爭之土地乃屬祖產，非原告一人單獨所有，從而原告究係基
  於何種法律關係請求返還全部土地權利與一人，矧起訴之理由
  記載不明，從而訴訟上當事人是否適格當有待釐清，合先敘明
  。
2.第按原告於本院93年3月1日言詞辯論庭時，自承請求權依據為
  「民法第184條、第226條」，然細究原告所訴請之原因事實顯
  與其所主張之請求權基礎格格不入，從而原告之訴顯無理由。
3.再者，原告訴請被告甲○○賠償因祖宅基地給付不能所生之損
  害，亦屬無稽。查兩造於土地買賣時，因法令限制農地不得分
  割，而將系爭土地之所有權全部移轉被告，被告無償代為管理
  系爭祖宅土地多年，俟被告將土地買予乙○○時，系爭土地尚
  在分割管制中，非如原告所述，被告於出售系爭土地前已多次
  分割或合併而故意不返還土地等情。況且被告出售土地給乙○○時，亦向乙○○表明是祖厝房地不在買賣範圍內，日後應返
  還予原告，足證被告已盡管理義務，此有甲○○與乙○○土地
  買賣契約第17條約定可證。系爭祖宅土地，現已非被告甲○○
  所有，而無法返還之原因係訴外人源意公司向銀行貸款未清償
  遭受查封所致，與被告單純買賣土地之行為無涉。
4.又按「損害之發生或擴大，被害人與有過失者，法院得減輕賠
  償金額，或免除之。重大之損害原因，為債務人所不及知，而
  被害人不預促其注意或怠於避免或減少損害者，為與有過失。
  前二項之規定，於被害人之代理人或使用人與有過失者，準用
  之。」民法第217條定有明文。退萬步言，縱認被告甲○○有
  返還系爭祖宅土地之義務，然系爭祖厝土地早經三方多次協調
  ，最後係因原告與乙○○間關於實際應返還之面積尚有爭論而
  拒絕受領，從而原告拒絕受領後，乙○○又將土地移轉給源意
  公司，而源意公司持地向銀行貸款皆非被告出售土地時可得預
  知之事，應屬不可歸責於被告甲○○之事由。嚴格而論，被告
  甲○○亦算是本件之被害人，而原告亦與有過失。
5.末按系爭土地移轉前原為農地價格低廉，倘非被告等出資購買
  相鄰大片土地，合併系爭土地共同規劃申請地目變更為工業用
  地，因而增加土地利用價值及市價，甚者系爭土地現亦經鈞院
  查封拍賣中，迄今無法拍定，而上開拍賣標的每平方公尺之底
  價遠低於本案之鑑定價格，從而本件損害賠償倘以鑑定報告之
  價格計算，將造成原告獲有不當得利之虞。
6.綜上所述，故聲明：請求駁回原告之訴及其假執行之聲請；如
  受不利之判決，願提供擔保請准宣告假執行。
(二)被告乙○○則以：
1.被告甲○○賣給我的土地有約定219.62坪不在買賣的範圍內，
  其未付款給甲○○，即其中9坪是被市公所佔有及另210.62坪
  部分不在買賣範圍內，然經現場實際測量結果接近300坪，兩
  者落差太大，當時在芎林鄉公所調解時，坪數無法確定，後來
  其將整筆出賣給源意公司，但是扣除210.62坪的土地價款未收
  取，其有請買受人源意公司與原告戊○○協調處理。
2.土地問題是原告與甲○○之間的糾紛，我是向甲○○購買土地
  ，甲○○有保留219坪土地沒有賣給我，我後來再轉賣給第三
  人仍然有保留219坪土地，並且轉賣時也有約定過戶時要甲○○之同意，而其將土地轉賣給源意公司時有經過甲○○口頭上
  之同意，故損害並非其所造成的。
3.綜上所述，爰聲明：請求駁回原告之訴及其假執行之聲請；如
  受不利之判決，願提供擔保請准宣告假執行。
四兩造不爭執之事實：
(一)原告於76年12月12日與被告甲○○簽訂土地買賣契約，將坐落
  鹿寮坑段96-11地號土地出賣予被告甲○○，雙方所訂之土地
  買賣契約書第2條、第3條第2項分別約定：「此買賣價金每甲
  新台幣三百萬元整，計算買賣土地原權狀面積０．六七九一公
  頃，現乙方（即原告）言明現該土地上因有房屋故該坐落之土
  地面積先扣除約佰坪土地不賣致總價款約新台幣壹佰捌拾萬
  元整，以實際坪數計算多退少補。」、「餘款約新台幣壹佰
  拾萬元整，於土地分割完成及乙方該交付甲方過戶之所需資料
  全數交齊時，甲方（即被告甲○○）即將餘款全數交清給乙方
  ，其款以實際測量分割坪數為準，多退少補。」等情，惟原告
  與被告甲○○簽訂前揭買賣契約時，因受當時農地不得分割的
  法令限制，為便於辦理移轉登記，原告與被告甲○○乃約定先
  將鹿寮坑段96-11地號土地連同系爭房屋坐落之土地全部移轉
  登記於被告甲○○名下，嗣得為分割時，被告甲○○再依約將
  系爭房屋坐落之土地移轉登記返還予原告及其他共有人之事實
  ，有原告與被告甲○○所不爭執之土地買賣契約書附卷可稽。
(二)被告甲○○與被告乙○○於84年3月15日簽訂不動產買賣契約
  書，將前揭土地出賣予被告乙○○，契約第17條約定：本約96
  -26地號土地上現蓋有之田建物基地部分不在本買賣，保留移
  轉予建物所有權人，甲方（即被告乙○○）應於承受後如因政
  府法令許可辦理移轉時，甲方須履約無條件過戶給建物所有權
  人。且在該買賣契約之附圖載明：A~H面積（A~H之面積合計為
  219.62坪）不在買賣範圍內，除標的E、F二筆土地外，其餘土
  地移轉於原地主時，應經賣方甲○○先生同意等情，有兩造所
  不爭執之不動產買賣契約書可參。
五本件之爭點及本院之判斷：
(一)系爭房屋坐落之基地，其面積範圍為何？
1.查原告於76年12月12日與被告甲○○簽訂土地買契約，將坐落
  鹿寮坑段96-11地號土地出賣予被告甲○○，雙方所訂之土地
  買賣契約書第2條、第3條第2項分別約定：「此買賣價金每甲
  新台幣三百萬元整，計算買賣土地原權狀面積０．六七九一公
  頃，現乙方（即原告）言明現該土地上因有房屋故該坐落之土
  地面積先扣除約佰坪土地不賣致總價款約新台幣壹佰捌拾萬
  元整，以實際坪數計算多退少補。」、「餘款約新台幣壹佰
  拾萬元整，於土地分割完成及乙方該交付甲方過戶之所需資料
  全數交齊時，甲方（即被告甲○○）即將餘款全數交清給乙方
  ，其款以實際測量分割坪數為準，多退少補。」等情，已如前
  述。又前揭買賣契約簽訂後，原告雖將買賣標的之鹿寮坑段96
  -11地號土地所有權全部移轉登記予被告甲○○，惟被告甲○○所給付之價金係扣除前揭300坪之土地，即被告甲○○並未
  支付應扣除之上開300坪土地價金予原告之事實，復為原告與
  被告甲○○所不爭執。是由上觀之，原告所保留未出賣之系爭
  房屋坐落之土地其範圍及面積，雙方顯係以立約當時按系爭房
  屋實際坐落之情形經測量其坐落之位置及面積後，始確定原告
  所保留未出賣土地之範圍及面積，並於測量後再以多退少補之
  方式來決定被告甲○○所應給付之價金為何等情，應可認定。
2.次查，系爭房屋係坐落於鹿寮坑段96-28、96-30、96-54、96-
  55地號等四筆土地上，在系爭房屋四周分別築有圍牆、水溝、
  駁坎等區別系爭房屋使用範圍之地上物，且前揭圍牆、水溝、
  駁坎等地上物經測量之結果亦與地籍線相符等情，業經本院勘
  驗現場，並囑託新竹縣竹東地政事務所派員測量屬實，有勘驗
  筆錄、土地複丈成果圖、現場照片可參。又上開鹿寮坑段96-2
  8、96-30、96-54、96-55地號等四筆土地之面積分別為24平方
  公尺、30平方公尺、531平方公尺、396平方公尺，合計為981
  平方公尺，折合坪數為296.7525坪，核與前揭契約所定之約30
  0坪大致相符。參以，系爭土地之所以分割為前揭各地號土地
  ，其目的即在為履行應返還原告之目的，因此，堪認系爭房屋
  坐落之面積即為前揭鹿寮坑段96-28、96-30、96-54、96-55地
  地號等四筆土地之全部。故而，原告主張鹿寮坑段96-56地號
  土地亦為系爭房屋坐落之基地等情，及被告甲○○抗辯在駁坎
  及圍牆之空地非屬保留之土地等語，自均不足採。
3.綜上，系爭房屋坐落之基地範圍及面積，應為寮坑段96-28、
  96-30、96-54、96-55地號等四筆土地之全部面積，且被告甲○○依其與原告所訂之前揭買賣契約約定，亦負有將上開四筆
  土地移轉返還予原告或其指定之人之義務。
(二)基前所述，被告甲○○依約負有返還寮坑段96-28、96-30、96
  -54、96-55地號等四筆土地之全部面積之義務，其現不能返還
  之範圍為何？又此不能返還部分，被告甲○○是有債務不履行
  之情事？
1.查被告甲○○依其與原告所訂之前揭買賣契約之約定，因其上
  系爭房屋坐落之基地非在買賣契約之範圍內，惟受當時農地不
  得分割的法令限制，為便於辦理移轉登記，原告與被告甲○○
  乃約定先將寮坑段96-11地號土地連同系爭房屋坐落之土地全
  部登記於被告甲○○名下，嗣得為分割時，被告甲○○再依約
  將系爭房屋坐落之土地移轉登記返還予原告及其他共有人，已
  如前述。次查，被告甲○○應返還上開四筆土地，除其中之鹿
  寮坑段96-28、96-30地號二筆土地，業經本院以91年度訴字第
  482號判決被告甲○○應移轉登記與系爭房屋之共有人，有本
  院91年度訴字第482號民事判決書可參外，其餘之鹿寮坑段96-
  54、96-55地號土地迄未移轉，且上開兩筆土地已移轉予訴外
  人源意公司，因遭源意公司債權人為假扣押，現經本院執行處
  囑託辦理假扣押登記在案，有各該土地登記簿謄本附卷可考。
  因此，被告甲○○已無法依其與原告之約定，將鹿寮坑段96-5
  4、96-55地號土地移轉登記予原告及其他共有人，應可認定，
  是堪認被告甲○○此部分之給付已處於給付不能之狀態。
2.又查，被告甲○○依其與原告所訂之前揭買賣契約之約定，負
  有將系爭房屋坐落之基地返還原告及其他共有人之義務，惟被
  告甲○○將該土地出賣予他人，致使其無法依約將鹿寮坑段96
  -54、96-55地號土地移轉登記予原告及其他人共有人，此項給
  付不能顯係可歸責於被告甲○○之事由。
3.雖被告甲○○抗辯：系爭祖厝土地早經三方多次協調，最後係
  因原告與乙○○間關於實際應返還之面積尚有爭論而拒絕受領
  ，從而原告拒絕受領後，乙○○又將土地移轉給源意公司，而
  源意公司持地向銀行貸款皆非被告出售土地時可得預知之事，
  應屬不可歸責於被告甲○○之事由云云，惟查：被告甲○○將
  系爭土地出賣予被告乙○○時固於第17條約定：本約96-26地
  號土地上現蓋有之田建物基地部分不在本買賣，保留移轉予建
  物所有權人，甲方（即被告乙○○）應於承受後如因政府法令
  許可辦理移轉時，甲方須履約無條件過戶給建物所有權人。且
  在該買賣契約之附圖載明：A~H面積（A~H之面積合計為219.62
  坪）不在買賣範圍內，除標的E、F二筆土地外，其餘土地移轉
  於原地主時，應經賣方甲○○先生同意等情，已如前述。另被
  告乙○○於本院審理時陳稱：「甲○○賣給我的土地有約定二
  一九點六二坪不在買賣的範圍內，我沒有付錢給他，另外九坪
  是被市公所佔有及二一０點六二坪是不在買賣範圍內，實際測
  量結果接近三百坪，兩者落差太大，當時在芎林鄉公所調解時
  ，坪數無法確定，後來我整筆出賣給源意公司，但是扣除二一
  ０點六二坪的土地價款，我這部分沒有跟他們收錢，我叫公司
  跟原告戊○○去處理。」等語（見本院92年2月9日言詞辯論筆
  錄）。是由前揭買賣契約及被告乙○○之陳述觀之，被告甲○○將系爭土地出賣予被告乙○○時，係保留219. 62坪之土地
  未出賣，且其中尚包括遭市公所佔用之9坪土地，故實際上保
  留之系爭房屋基地僅210.62坪，應可認定。然此顯與前述系爭
  房屋坐落基地即上開鹿寮坑段96-28、96-30、96-5 4、96-55
  地號等四筆土地之全部面積981平方公尺，折合坪數為296.752
  5坪，相距甚大。準此，被告甲○○與被告乙○○約定保留210
  .62 坪之土地顯非系爭房屋坐落之全部基地，縱其等欲將保留
  之210.62坪土地移轉登記予原告及其共有人，因此項給付與原
  約定不符，自難認被告甲○○所為之給付符合其與原告約定之
  債之本旨，原告自得拒絕受領。從而，被告甲○○依其與原告
  所訂之前揭買賣契約之約定，負有將系爭房屋坐落之基地返還
  原告及其他共有人之義務，惟被告甲○○將該土地出賣予他人
  ，且保留之土地面積不足296.7525坪，致遭原告拒絕受領，其
  後更遭源意公司債權人為假扣押，此給付不能之事由，顯係可
  歸責於被告甲○○，其前揭抗辯委不足採。
4.綜上，被告甲○○依其與原告所訂之前揭買賣契約之約定，負
  有將系爭房屋坐落之基地返還原告及其他共有人之義務，惟其
  中鹿寮坑段96-54、96-55地號因可歸責於被告甲○○之事由致
  給付不能，準此，上開不能返還部分，被告甲○○顯有債務不
  履行之情事，應可認定。
(三)被告甲○○應負損害賠償之範圍為何？
1.按因可歸責於債務人之事由，致給付不能者，債權人得請求賠
  償損害，民法第226條第1項定有明文。又民法第226條第1項規
  定債務人嗣後不能所負之損害賠償責任，係採取完全賠償之原
  則，且屬「履行利益」之損害賠償責任，該損害賠償之目的在
  於填補債權人因之所生之損害，其應回復者並非「原有狀態」
  ，而係「應有狀態」，應將損害事故發生後之變動狀況考慮在
  內。故給付標的物之價格當以債務人應為給付之時為準，債權
  人請求賠償時，債務人即有給付之義務，算定標的物價格時，
  應以起訴時之市價為準，債權人於起訴前已曾為請求者，以請
  求時之市價為準，此觀同法第213條第1項及第216條規定自明
  （最高法院92年度台上字第829號裁判可資參照）。查基前所
  述，被告甲○○依其與原告所訂之前揭買賣契約之約定，負有
  將系爭房屋坐落之基地返還原告及其他共有人之義務，惟其中
  鹿寮坑段96-54、96-55地號因可歸責於被告甲○○之事由致給
  付不能，原告請求被告甲○○賠償其損害，洵屬有據。且原告
  係基於其與被告甲○○所訂之系爭賣買契約請求，縱約定被告
  甲○○負有將保留之土地移轉登記與原告及其他共有人，惟系
  爭契約之當事人為原告與被告甲○○，是有債務不履行之情事
  時，亦僅原告得請求被告甲○○賠償損害，其他共有人尚不得
  基於債務不履行之法律關係請求被告甲○○賠償，因此，被告
  甲○○抗辯原告單獨起訴其當事人適格待釐清云云，自不足採
  。次查被告甲○○因可歸責於其之事由致無法將鹿寮坑段96-5
  4、96-55地號土地返還原告，因此，原告即喪失取得鹿寮坑段
  96-54、96-55地號土地之所有權，且因系爭土地原屬農地無法
  分割，始全部移轉予被告甲○○後，約定於可分割移轉時再行
  分割移轉登記予原告及其共有人，已如前述，另在原告與被告
  甲○○所訂之前揭買賣契約於批明處約定：本筆土地必須是工
  業區＝工業區用地買賣才屬成立＝否則無條件解約等語，有買
  賣契約書可參。準此，被告甲○○得依約履行前揭分割、移轉
  之義務時，顯係在系爭土地變更為工業區時，此應係原告與被
  告甲○○於立約當時之真意。故在系爭土地由農地變更為工業
  區後，始能分割、移轉予原告及其共有人，因此，被告甲○○
  倘依約履行其義務，原告所得之利益當係系爭土地變更為工業
  區後之系爭土地所有權，而非僅係原屬農地之土地所有權。從
  而，原告請求被告甲○○賠償系爭土地按起訴當時之市價計算
  其損害，自屬有據。
2.次按89年2月9日修正之民事訴訟法第222條第2項增訂，當事人
  已證明受有損害而不能證明其數額或證明顯有重大困難者，法
  院應審酌一切情況，依所得心證定其數額，該增訂含有證明責
  任規範存在價值，損害額證明極度困難時，法院基於全辯論意
  旨及調查證據結果，仍不能獲得損害賠償額確信時，俾使權利
  容易實現，減輕損害額證明之舉證責任（最高法院93年度台上
  字第2213號裁判要旨可參）。查系爭鹿寮坑段96-54、96-55地
  號土地前方臨產業道路，由該產業道路向上通往新竹縣關西山
  區，向下通往新竹縣芎林鄉，該土地現住有三戶人家，其旁之
  鹿寮坑96-25地號土地上建有集會場，為華龍村村民活動中心
  ，系爭土地後方緊臨源意公司，附近住家不多，另有一、二家
  工廠坐落其旁等情，已經本院勘驗現場屬實，有勘驗筆錄可稽
  。另系爭鹿寮坑段96-54、96-55地號土地經本院執行處囑託鑑
  定之結果，認其土地現值均為每平方公尺7,200元（每坪23,76
  0 元），總價各為3,823,200元、2, 851,200元，有91年度執
  武第2136號查封之房屋價格鑑定書可參。嗣系爭鹿寮坑段
  96-54 、96-55地號土地經多次拍賣，均無法拍定，經本院執
  行處分別以2,880,000元、2,176,000元之最低拍賣價格為應買
  之公告，亦無人應買，系爭土地現為強制管理中之事實，亦據
  本院調閱本院94年度執字第10707號清償借款執行事件查閱無
  訛。次查，系爭鹿寮坑段96-54、96-55地號土地地目均為田，
  使用分區為工業區，使用地類別為丁種建築用地，92年1月之
  公告土地現值均為每平方公尺3,600元，有土地登記謄本在卷
  可考，依公告現值計算各筆土地之價值為1,911,600元、
  1,425,600元（531ｘ3,600＝1,911,600，396ｘ3,600＝
  1,425,600）。本院審酌系爭土地之地目、使用分區、使用類
  別、坐落之位置、鑑定之價值及經強制執行按所訂最低拍賣格
  為應買之公告仍無人應買之拍賣結果等各情，認原告請求被告
  甲○○賠償系爭土地起訴時之市價，應按系爭土地之公告現值
  計算其損害為適當。從而，原告請求被告賠償爭鹿寮坑段
  96-54、96-55地號各筆土地之損害各為1,911,600元、
  1,425,600元，合計3,33 7,200元，為有理由，應予准許，逾
  上開範圍尚屬無據。
3.再按給付無確定期限者，債務人於債權人得請求給付時，經其
  催告而未為給付，自受催告時起，負遲延責任。其經債權人起
  訴而送達訴狀，或依督促程序送達支付命令，或為其他相類之
  行為者，與催告有同一之效力。遲延之債務，以支付金錢為標
  的者，債權人得請求依法定利率計算之遲延利息。但約定利率
  較高者，仍從其約定利率。民法第229條第2項、第233條分別
  定有明文。查被告甲○○應負之前揭賠償債務，係以支付金錢
  為標的，而原告未能舉證證明其在起訴前已催告被告甲○○給
  付，是原告請求自起訴狀繕本送達被告甲○○之翌日即92年5
  月16日起至清償日止按週年利率百分立5計算之遲延利息，為
  理由，至逾上開範圍之利息請求，亦乏所據。
4.綜上，被告甲○○依其與原告所訂之前揭買賣契約之約定，負
  有將系爭房屋坐落之基地返還原告及其共有人之義務，惟其中
  鹿寮坑段96-54、96-55地號因可歸責於被告甲○○之事由致給
  付不能，原告依民法第226條第1項之規定，請求被告甲○○賠
  償3,337,200元，及自起訴狀繕本送達被告甲○○之翌日即92
  年5月16日起至清償日止按週年利率百分之5計算之遲延利息，
  為理由，應予准許，至逾上開範圍之請求，為無理由，應予駁
  回。
(四)原告能否依民法第242條之規定，請求被告乙○○賠償損害？
1.按債權人代位債務人起訴，求為財產上之給付，因債務人之財
  產為總債權人之共同擔保，故訴求所得應直接屬於債務人，即
  代位起訴之債權人不得以之僅供清償一己之債權，如須滿足自
  己之債權應另經強制執行程序始可，債權人雖亦有代受領第三
  債務人清償之權限，但係指應向債務人給付而由債權人代位受
  領而言，非指債權人直接請求第三債務人對自己清償而言，故
  債權人代位債務人起訴請求給付者，須聲明被告（第三債務人
  ）應向債務人為給付之旨，並就代位受領為適當之表明，始與
  代位權行使效果之法理相符（最高法院64年度台上字第2916號
  判例可資參照）。查本件原告代被告甲○○起訴對被告乙○○
  請求損害賠償，除未表明被告甲○○對被告乙○○有何債權外
  ，另原告之聲明係請求被告乙○○應直接給付予原告，而非聲
  明被告乙○○應向被告甲○○為給付之旨，自難認與代位權行
  使效果之法理相符，是原告請求被告乙○○逕自給付原告，洵
  屬無據。
2.次按代位權係債權人代行債務人之權利，代行者與被代行者之
  間，必須有債權債務關係之存在，否則即無行使代位權之可言
  ，並以債權人如不代位行使債務人之權利，其債權即有不能受
  完全滿足清償之虞而有保全債權之必要始得為之。倘債之標的
  與債務人之資力有關，如金錢之債，其債務人應就債務之履行
  負無限責任時，代位權之行使自以債務人陷於無資力或資力不
  足為要件。若債務人未陷於無資力或資力不足者，即無行使代
  位權以保全債權之必要。且債權人之權利，非於債務人負遲延
  責任時，不得行使，此觀民法第242條、第243條規定自明（最
  高法院94年度台上字第301號著有裁判可參）。查原告代被告
  甲○○向被告乙○○起訴請求，而本件損害賠償係屬金錢之債
  ，惟原告並未舉證證明被告甲○○已陷於無資力或其資力不足
  之情事，則揆諸前揭說明，原告既未能證明其債務人即被告甲○○已未陷於無資力或資力不足者，即無行使代位權以保全債
  權之必要。從而，原告代位被告甲○○起訴請求被告乙○○賠
  償損害，自非法之所許。
3.綜上，原告本於民法第242條之規定，請求被告乙○○應給付
  原告6,738,336元，其中5,218,171元範圍內，於被告甲○○不
  足額賠償時，負擔其不足額賠償應給付原告之金額，及自知悉
  損害日之91年12月31日起至清償日止，按週年利率百分之5計
  算之利息，為無理由，應予駁回。
(五)綜上所述，被告甲○○依其與原告所訂之前揭買賣契約之約定
  ，負有將系爭房屋坐落之基地返還原告及其共有人之義務，惟
  其中鹿寮坑段96-54、96-55地號因可歸責於被告甲○○之事由
  致給付不能，原告依民法第226條第1項之規定，請求被告甲○○賠償3,337,200元，及自起訴狀繕本送達被告甲○○之翌日
  即92年5月16日起至清償日止按週年利率百分之5計算之遲延利
  息，為理由，應予准許。至原告逾上開範圍之請求，及本於民
  法第242條之規定，請求被告乙○○應給付原告6,738,336元，
  其中5,218,171元範圍內，於被告甲○○不足額賠償時，負擔
  其不足額賠償應給付原告之金額，及自知悉損害日之91年12月
  31日起至清償日止，按週年利率百分之5計算之利息，均為無
  理由，應予駁回。
六因本案事證已臻明確，兩造其餘主張陳述及所提之證據，均毋
  庸再予審酌，附此敘明。
七原告與被告甲○○分別陳明願供擔保，聲請宣告假執行或免為
  假執行，經核原告勝訴部分，合於法律規定，爰分別酌定相當
  之擔保金額宣告之；原告其餘假執行之聲請，因訴之駁回而失
  所依據，不予准許。
八訴訟費用負擔之依據：民事訴訟法第79條。
中    華    民    國    95    年    3     月    24    日
                  民事第一庭    法  官  謝永昌
以上正本係照原本作成。
如對本判決上訴，須於判決送達後20日內向本院提出上訴狀。
中    華    民    國    95    年    3     月    24    日
                                書記官  蕭宛琴


司法院資訊處製作；財團法人民間司法改革基金會備份。
